ACORDAO-COMPLETO-2525920

ACÓRDÃO 554/2022 ATA 2/2022 - PRIMEIRA CÂMARA

VISTOS, relatados e discutidos estes autos de representação, que noticiam possíveis irregularidades no Pregão Eletrônico SRP 6/2021, promovido pela Base de Fuzileiros Navais da Ilha do Governador (BFNIG) , destinado a adquirir equipamentos e acessórios de cozinha industrial.
ACORDAM os Ministros do Tribunal de Contas da União, reunidos em Sessão de 1ª Câmara, diante das razões expostas pelo relator, em, com fundamento nos arts. 235 e 237, inciso VII, do Regimento Interno do TCU:
9.1. conhecer da representação para, no mérito, considerá-la improcedente;
9.2. julgar prejudicado o pedido de medida cautelar formulado pela representante;
9.3. encaminhar cópia do acórdão, acompanhado do relatório e voto que o integram, à representante, à representada e ao órgão de controle interno, para ciência e adoção das providências havidas por necessárias;
9.4. arquivar o processo.

Representação referente ao contrato com número 62021 e códigoUasg 795180 (Objeto: Aquisição de equipamento e acessórios de cozinha industrial para o rancho, para atender aos refeitórios administrados por esta Base, Situado no Complexo Naval da Ilha do Governador.

Primeira Câmara

Base de Fuzileiros Navais da Ilha do Governador.

3. Interessados/Responsáveis: não há.

13.1. Ministros presentes: Benjamin Zymler (na Presidência), Walton Alencar Rodrigues (Relator) e Jorge Oliveira.
13.2. Ministro-Substituto convocado: Augusto Sherman Cavalcanti.
13.3. Ministro-Substituto presente: Weder de Oliveira.

WALTON ALENCAR RODRIGUES

Adoto, como relatório, a instrução da unidade técnica (peça 19) :
"INTRODUÇÃO
	Trata-se de representação a respeito de possíveis irregularidades ocorridas no Pregão Eletrônico SRP 6/2021, promovido pela Base de Fuzileiros Navais da Ilha do Governador (BFNIG) , que tem como objeto a aquisição de equipamentos e acessórios de cozinha industrial para atender aos refeitórios por ela administrados (peça 5, p. 1) . O objeto é composto por 103 itens, sendo que o questionamento do representante se atém ao item 29, a seguir descrito: 
a) Item 29: FORNO COMBINADO 40 X 1/1 GN - Forno combinado, material aço inoxidável 304 capacidade do rack 20 GNs x 2/1 ou 40 GNs 1/1. Valor estimado total R$ 611.900,00 (peça 15, p. 9) .
O representante alega que houve a habilitação de licitante que apresentou  declaração falsa,  anexando, como evidências para a irregularidade apontada, os documentos constantes nas peças	 2, 6, 7, 8, 9, 10, 11 e 12.
Afirma que poderá existir dano irreversível para a administração pública caso o TCU não suspenda imediatamente o objeto, tendo em vista que poderá ser realizada contratação de licitante de forma indevida, acarretando futuramente na necessidade de rescisão contratual.
Requer, ao final, que o TCU declare a inidoneidade da licitante, impedindo a sua participação futura em licitações públicas. Não foram registradas solicitações adicionais.
EXAME DE ADMISSIBILIDADE
Inicialmente, deve-se registrar que a representação preenche os requisitos de admissibilidade constantes no art. 235 do Regimento Interno do TCU, haja vista a matéria ser de competência do Tribunal, referir-se a responsável sujeito a sua jurisdição, estar redigida em linguagem clara e objetiva, conter nome legível, qualificação e endereço do representante, bem como encontrar-se acompanhada de suficientes indícios concernentes à irregularidade ou ilegalidade.
Destaca-se que os recursos empregados no contrato são de origem federal, oriundos de aplicação direta de recurso federal.
Além disso, a empresa Bem10 Comercio e Serviços Eireli, cuja qualificação é licitante, tendo como representante Eduardo Soares Bueno de Azevedo, possui legitimidade para representar ao Tribunal, consoante disposto no art. 113, § 1º, da Lei 8.666/1993, c/c o art. 237 do Regimento Interno/TCUart. 113, § 1º, da Lei 8.666/1993, c/c o art. 237 do Regimento Interno/TCU.
Ainda, conforme dispõe o art. 103, § 1º, in fine, da Resolução - TCU 259/2014, verifica-se a existência do interesse público no trato das supostas irregularidades, tendo em vista que, caso confirmadas, restará configurada fraude à licitaçãorestará configurada fraude à licitação.
Dessa forma, a representação poderá ser conhecida, por estarem presentes todos os requisitos de admissibilidade constantes no art. 113, § 1º, da Lei 8.666/1993art. 113, § 1º, da Lei 8.666/1993, c/c os arts. 235 e 237, VIIVII, do Regimento Interno/TCU, e no art. 103, § 1º, da Resolução - TCU 259/2014.
EXAME SUMÁRIO 
Na oportunidade, deixa-se de proceder ao exame sumário previsto no caput do art. 106 da Resolução - TCU 259/2014, dando-se prosseguimento ao processo, consoante permissivo constante do § 5º do aludido artigo, visto que relevante e necessária a atuação direta deste Tribunal no caso concreto, uma vez que, a teor do que prescreve o art. 106, § 7º, I, da precitada resolução, a matéria de fundo tratada nos presentes autos tende a agregar valor à construção de jurisprudência sobre a tese discutida e/ou os fatos trazidos são considerados de alto risco, relevância ou materialidade.
EXAME TÉCNICO
Análise dos pressupostos para adoção de medida cautelar
Consoante o art. 276 do Regimento Interno/TCU, o Relator poderá, em caso de urgência, de fundado receio de grave lesão ao Erário, ao interesse público, ou de risco de ineficácia da decisão de mérito, de ofício ou mediante provocação, adotar medida cautelar, determinando a suspensão do procedimento impugnado, até que o Tribunal julgue o mérito da questão. Tal providência deverá ser adotada quando presentes os pressupostos da plausibilidade jurídica e do perigo da demora.
I.1.  Perigo da demora
Está configurado o pressuposto do perigo da demora por se tratar de contratação decorrente de registro de preços, cuja ata referente ao item 29 ainda não foi assinada.
I.2.  Perigo da demora reverso
Não há como concluir acerca da presença do pressuposto uma vez que não há informação se o item 29 é essencial ao funcionamento da Organização Militar.
I.3.  Plausibilidade jurídica
A partir das alegações do representante e da análise dos autos pela Unidade Técnica foram identificadas as seguintes irregularidades:
I.3.1.  Apresentação de documentação falsa por licitante
Fundamento legal ou jurisprudencial: LC 123/2006 e Decreto 8.538/2015.
Análise:
O representante alegou que a empresa MKM Comércio de Equipamentos, Mobiliário e Máquinas para Gastronomia Ltda. ME teria apresentado, por ocasião do Pregão 6/2021, declaração falsa (peça 6) , no sentido de que estaria dispensada da apresentação do Balanço Patrimonial para fins de licitações públicas.
Para provar tal afirmação, reproduziu artigo defendendo a obrigatoriedade de apresentação do Balanço Patrimonial em Licitações por ME, EPP e MEI, inclusive nas contratações pelo Sistema de Registro de Preços (peça 2, p. 5, que esta Unidade Técnica apurou ter sido retirado do endereço (https://srvalter.jusbrasil.com.br/artigos/267666589/obrigatoriedade-de-apresentacao-do-balanco-patrimonial-em-licitacoes-por-me-epp-e-mei-inclusive-nas-contratacoes-pelo-sistema-de-registro-de-precos, acesso em 19/1/2022) .
Também colacionou trechos de julgado do Tribunal de Justiça do Paraná (peça 2, p. 10-11) .
Alegou que, de acordo com a jurisprudência do TCU, a mera apresentação de declaração falsa em licitação pública, mesmo não sendo a licitante favorecida por tal declaração, enseja a declaração de inidoneidade da empresa fraudadora (peça 2, p. 11-14) .
Entretanto, esta Unidade Técnica entende que não se sustentam os argumentos do representante. Primeiramente, cabe ressaltar que a declaração apresentada pela empresa MKM (peça 6) é datada de 28/1/2019, e, portanto, bem anterior à realização do Pregão 6/2021, denotando não ter sido exclusiva para o referido certame.
A declaração faz menção, de modo genérico, ao Decreto 8.538/2015 e o citado diploma legal dispõe o seguinte:
Art. 3º Na habilitação em licitações para o fornecimento de bens para pronta entrega ou para a locação de materiais, não será exigida da microempresa ou da empresa de pequeno porte a apresentação de balanço patrimonial do último exercício social. (grifo nosso) 
Portanto, existem situações em que a ME/EPP estão dispensadas da apresentação do Balanço Patrimonial, como consta da declaração apresentada (peça 6) . 
Quanto a este ponto, o voto condutor do Acórdão 5221/2016-TCU-Segunda Câmara consignou o seguinte:
15. Bem se sabe que, ao regulamentar os arts. 42 a 45 e 47 a 49 da Lei Complementar nº 123, de 2006, o art. 3º do Decreto nº 8.538, de 2015, estabelece que:
"Art. 3º Na habilitação em licitações para o fornecimento de bens para pronta entrega ou para a locação de materiais, não será exigida da microempresa ou da empresa de pequeno porte a apresentação de balanço patrimonial do último exercício social."
16. Por essa linha, no presente caso concreto, como a referida licitação refere-se a uma compra sem a pronta entrega, vez que a entrega dos produtos deve ocorrer em prazos iguais ou superiores a 120 dias, a aludida falha subsiste nos autos; lembrando, nesse ponto, que, nos termos do art. 40, § 4º, da Lei nº 8.666, de 1993, a entrega imediata deve corresponder a prazos de até 30 (trinta) dias da data da proposta.
Ressalte-se que a Lei 14.133/2021 (nova Lei de Licitações e Contratos) , em seu art. 6º, inciso X, considera compra imediata aquela com prazo de entrega de até 30 (trinta) dias da ordem de fornecimento.
Outrossim, o Termo de Referência do Pregão 6/2021 estabelece o seguinte (peça 15, p. 30) : 
4.1. O prazo de entrega dos bens é de 30 (trinta) dias corridos, contados do (a) recebimento da Nota de Empenho (NE) emitida pela Base de Fuzileiros Navais da Ilha do Governador (BFNIG) , em remessa parcelada, no seguinte endereço:  (grifo nosso) 
Sem adentrar no mérito da exigibilidade do Balanço Patrimonial no caso em tela, forçoso ressaltar que o fato de a declaração não ser aplicável ao Pregão 6/2021 não a torna falsa, mormente pelo fato de que o licitante enviou a documentação relativa ao Balanço Patrimonial do ano de 2019 (peça 12, p. 29-30) , fato admitido pelo próprio representante eu seu recurso junto ao BFNIG (peça 11, p. 1) . 
Em função do exposto, considera-se que não há plausibilidade jurídica nas irregularidades tratadas nesse tópico.
I.3.2.  Falta de publicidade de atos do Pregoeiro
Fundamento legal ou jurisprudencial: Art. 37 da CF, e o caput do art. 3º da Lei 8.666/1993. 
Análise:
Da leitura da ata de realização do certame, percebe-se que o representante apresentou recurso contra a habilitação da proposta da empresa MKM para o item 29 (peça 16, p. 131) .
Após a análise da peça recursal (peça 11) , o Pregoeiro decidiu pela procedência do pedido (peça 17) , e posteriormente recusou a proposta da empresa MKM, sob o seguinte argumento (peça 18, p. 1) :
Recusa da proposta. Fornecedor: MKM COMERCIO DE EQUIPAMENTOS, MOBILIARIOS E MAQUINAS PA, CNPJ/CPF: 95.276.069/0001-59, pelo melhor lance de R$ 49.880,0200. Motivo: De acordo com a decisão do Pregoeiro em relação ao item 29. Assim, no que tange a Instrução Normativa RFB Nº 2.023, de 28 de abril de 2021, a REQUERIDA não cumpriu o previsto no inciso I do art. 31 da Lei nº 8.666/93 e, consequentemente, não atendeu ao requisito do subitem 9.11.2 do Edital.
Ato contínuo, houve a convocação do representante para envio da proposta (peça 18, p. 2) .
Ressalte-se que a citada convocação se deu no dia 3/11/2021. Acontece que, no dia seguinte (4/11/2021) , o Pregoeiro enviou a seguinte mensagem via chat do sistema Comprasnet (peça 18, p. 3) :
Valendo-se do princípio da Autotutela, este Pregoeiro está reavaliando a sua decisão, no que tange o recurso, do item 29, interposto pela empresa BEM10 COMERCIO E SERVIÇOS EIRELI inscrita no CNPJ 24.375.213/0001-66, baseando-se, principalmente, no subitem 4.1 do Anexo I - Termo de Referência do Edital e os e-mails recebidos pelas empresas envolvidas.
No dia 12/11/2021, o Pregoeiro comunicou o seguinte (peça 18, p. 3) :
	Pregoeiro
	12/11/2021 14:48:34
	Boa tarde, Srs. Licitantes. Participo que o processo encontra-se na assessoria jurídica desta BASE para uma análise minuciosa. Diante do exposto, encerraremos a sessão de hoje e retomaremos no dia 17/11/2021 às 10h (Horário de Brasília) . Tenham uma boa tarde!

Posteriormente, em 23/11/2021, foi informado o seguinte (peça 18, p. 3) :
	Pregoeiro
	23/11/2021 09:59:21
	Bom dia, Srs. Licitantes. A sessão está aberta, conforme a mensagem do dia 17/11.

	Pregoeiro
	23/11/2021 10:06:20
	Participo ainda, que uma resumo do processo (recurso do item 29) foi encaminhado para Consultoria Jurídica da União - RJ, e este pregoeiro, juntamente com sua equipe de apoio, está aguardando a resposta.

Após sucessivas mensagens informando que o processo ainda se encontrava em análise, no dia 3/1/2022, houve a convocação da empresa MKM para envio do anexo referente ao item 29 (peça 18, p. 3) , sem qualquer menção ao resultado da análise da Consultoria Jurídica da União - RJ (CJU-RJ) .
O envio da documentação foi registrado pelo sistema em 6/1/2022 (peça 18, p. 3) . Após esse fato, o Pregoeiro enviou as seguintes mensagens (peça 18, p. 4) :
	Pregoeiro
	06/01/2022 09:59:40
	Bom dia, Srs. Licitantes. A sessão está aberta, conforme a mensagem do dia 04/01/2021.

	Pregoeiro
	06/01/2022 11:52:45
	Srs. Licitantes, iremos encerrar a sessão. As próximas ações serão exclusivamente desta Base. Assim, agradeço a participação de todos e quaisquer pendências entraremos em contato. Tenham um ótimo dia.

Note-se que a mensagem supracitada informava que mais nenhuma ação seria necessária por parte dos licitantes. Entretanto, no dia 19/2/2022, o Pregoeiro enviou as seguinte mensagens (peça 18, p. 4) :
	Pregoeiro
	19/01/2022 10:43:09
	Foi reaberto o prazo para registro de intenção de recurso. Este prazo encerra-se em: 19/01/2022 às 11:15:00.

	Pregoeiro
	19/01/2022 14:33:31
	Boa tarde, senhores licitantes...o item 29 foi mantido com a empresa MKM, conforme parecer da CJU-RJ que também foi encaminhado para as empresas envolvidas. Tenham uma ótima tarde.

Fica evidente que não houve qualquer tipo de publicidade acerca da realização da sessão de 19/1/2022, justamente a que informou o resultado do parecer da CJU-RJ, e abriu o prazo para registro de intenção de recurso.
Portanto percebe-se que a falta de publicidade ocasionou a supressão da faculdade recursal dos licitantes, prevista do art. 44 do Decreto 10.024/2019.
Destarte, deverá a BFNIG, mediante oitiva prévia, se manifestar acerca de tal fato.
Também deverá, mediante diligência, encaminhar o parecer da CJU-RJ, mencionado pelo Pregoeiro no dia 19/1/2022 no chat do sistema Comprasnet, bem como demais documentos que vieram a embasar as decisões relativas ao item 29, inclusive os documentos enviados pelos licitantes. CONCLUSÃO
Diante do exposto, propõe-se o conhecimento da representação, satisfeitos os requisitos de admissibilidade constantes no art. 113, § 1º, da Lei 8.666/1993art. 113, § 1º, da Lei 8.666/1993art. 113, § 1º, da Lei 8.666/1993art. 113, § 1º, da Lei 8.666/1993, c/c os arts. 235 e 237, VIIVIIVIIVII, do Regimento Interno/TCU, e no art. 103, § 1º, da Resolução - TCU 259/2014.
Além disso, com relação aos pressupostos para a eventual adoção de medida cautelar, verifica-se que está configurado o perigo da demora; é inconclusiva a análise sobre o perigo da demora reverso; e há a plausibilidade jurídica das alegações do representante e das verificações feitas por esta Unidade Técnica.
Por fim, diante dos encaminhamentos propostos, entende-se que não haverá impacto relevante dos encaminhamentos propostos na unidade jurisdicionada e/ou na sociedade.
INFORMAÇÕES ADICIONAIS
Não houve pedido de ingresso aos autos por parte do representante. 
Não houve pedido de vista e/ou cópia por parte do representante.
Não houve pedido de sustentação oral por parte do representante. 
Não há processos conexos e apensos.
PROPOSTA DE ENCAMINHAMENTO
Em virtude do exposto, propõe-se:
	conhecer da representação, satisfeitos os requisitos de admissibilidade constantes no art. 113, § 1º, da Lei 8.666/1993art. 113, § 1º, da Lei 8.666/1993, c/c os arts. 235 e 237, VIIVII, do Regimento Interno deste Tribunal, e no art. 103, § 1º, da Resolução - TCU 259/2014;
realizar a oitiva prévia da Base de Fuzileiros Navais da Ilha do Governador, com fulcro no art. 276, § 2º, do Regimento Interno deste Tribunal para que, no prazo de cinco dias úteis, se pronuncie, referente ao Pregão Eletrônico SRP 6/2021, acerca da existência dos pressupostos da medida cautelar pleiteada e acerca dos indícios de irregularidade indicados nesta instrução, em especial quanto aos seguintes tópicos:
ausência de aviso aos licitantes sobre a realização da sessão pública no dia 19/1/2022, que informou o resultado da análise efetuada pela Consultoria Jurídica da União - RJ, em relação ao item 29, e abriu prazo para registro da intenção de recurso do citado item, suprimindo o exercício da faculdade recursal prevista no art. 44 do Decreto 10.024/2019, e em afronta ao princípio da publicidade, insculpido no art. 37 da CF, bem como no caput do art. 3º da Lei 8.666/1993;
demais informações que julgar necessárias; e
designação formal de interlocutor que conheça da matéria para dirimir eventuais dúvidas, informando nome, função/cargo, e-mail e telefone de contato.
diligenciar a Base de Fuzileiros Navais da Ilha do Governador, com fundamento nos artigos 157 e 187 do Regimento Interno deste Tribunal, para que, no prazo de cinco dias úteis, encaminhe cópia dos seguintes documentos e/ou esclarecimentos:
parecer elaborado pela Consultoria Jurídica da União - RJ em relação ao item 29 do Pregão 6/2021, mencionado pelo Pregoeiro no dia 19/1/2022, no chat do sistema Comprasnet;
demais documentos que vieram a embasar as decisões relativas ao item 29, inclusive a documentação enviada pelos licitantes;
informar se o objeto do item 29 é essencial ao funcionamento das atividades da unidade jurisdicionada; e
demais informações que julgar necessárias; 
	alertar a Base de Fuzileiros Navais da Ilha do Governador quanto à possibilidade de o TCU vir a conceder medida cautelar para a suspensão do ato ou procedimento impugnado, caso haja indicativo de afronta às normas legais e/ou possibilidade de ocorrência de prejuízos à Administração, bem como quanto à possibilidade de o TCU vir a determinar o retorno de fase do certame, caso confirmadas as irregularidades indicadas na representação; e
encaminhar cópia da presente instrução à Base de Fuzileiros Navais da Ilha do Governador, de maneira a embasar as respostas à oitiva prévia oitiva prévia."

Eduardo Soares Bueno de Azevedo (108971/OAB-RS), representando Bem10 Comercio e Serviços Eireli.

Não atuou.

REPRESENTAÇÃO. INEXISTÊNCIA DE INTERESSE PÚBLICO RELEVANTE. IMPROCEDÊNCIA. ARQUIVAMENTO.

REPRESENTAÇÃO (REPR)

Secretaria de Controle Externo de Aquisições Logísticas (Selog).

Trata-se de representação noticiando possíveis irregularidades no Pregão Eletrônico SRP 6/2021, promovido pela Base de Fuzileiros Navais da Ilha do Governador (BFNIG) , destinado a adquirir equipamentos e acessórios de cozinha industrial (peça 5, p. 1) .
Alega a representante que o licitante vencedor do item 29 do certame - forno, com valor estimado de R$ 611.900,00 - teria apresentado declaração falsa.
Opina a unidade técnica por conhecer da representação e realizar a oitiva prévia da representada.
A representação atende aos requisitos atinentes à competência do TCU e à legitimidade do autor. Não oferece, entretanto, elementos que permitam concluir pela existência de interesse público relevante no trato da ilegalidade apontada.
Não há indícios, nos autos, de que os fatos narrados representem risco de dano ao Erário e permitam juízo positivo quanto ao atendimento dos critérios de risco, relevância e materialidade indicados no art. 106 da Resolução TCU 259/2014.
A existência do defeito narrado pode ser apurada pelo órgão licitante, dispensando o TCU de investigar querelas insignificantes para o Erário.
Não é função do TCU atuar na defesa de interesse privado de licitante junto à administração contratante, salvo quando este secundar interesse público relevante, sob pena de constituir avanço indevido nas atribuições que são próprias do Poder Judiciário ou da unidade jurisdicionada.
Sendo assim, não conheço da representação, e, em consequência, julgo prejudicado o pedido de medida cautelar formulado pela representante.
Determino, por fim, a remessa de cópia do acórdão, acompanhado do relatório e voto que o integram, à representante, à representada e ao órgão de controle interno, para ciência e adoção das providências havidas por necessárias.
Com essas considerações, voto por que o Tribunal acolha a minuta de acórdão que submeto à deliberação deste Colegiado.
TCU, Sala das Sessões, em 8 de fevereiro de 2022.
.
WALTON ALENCAR RODRIGUES 
Relator